臺灣桃園地方法院民事判決　九十年度簡上字二二五號
　　上　訴　人　　乙○○
　　訴訟代理人　　丙○○
　　被 上 訴人　　甲○○
右當事人間確認通行權事件，上訴人對於中華民國九十年六月六日本院桃園簡易庭八
十九年度桃簡字第一五一五號第一審判決提起上訴，本院判決如左：
    主    文
上訴駁回。
第二審訴訟費用由上訴人負擔。
    事    實
甲、上訴人方面：
一、聲明：
（一）原判決不利於上訴人部分廢棄。
（二）右廢棄部分被上訴人在第一審之訴駁回。
（三）第一、二審訴訟費用由被上訴人負擔。
二、陳述：除與原判決記載相同者，茲引用之外，補稱：
（一）民法第七百八十七條第一項規定之袋地所有權人之通行權，除需具備「土地因
      與公路無適宜之聯絡」、「為通常使用所必要」之要件外，尚需「非出於土地
      所有權人之任意行為」，民法對此雖未設規定，然衡諸誠信原則及當事人利益
      ，宜作此解釋。且土地是否果不能為通常之使用，依最高法院七十五年度台上
      二六八號、八十一年度台上字第二四五三號裁判意旨，應依「現在使用土地之
      方法」，並應斟酌土地之形狀、面積、位置及用途定之。準此，本件被上訴人
      所有三五○號之使用地類別雖屬農牧用地，惟被上訴人自民國（下同）七十八
      年五月十二日買受至今，均任該地荒蕪而無任何農作行為或利用，更遑論有農
      業機械或搬運車之進出，被上訴人常年以來對土地並無任何經常性、固定性之
      使用或利用行為，反而一再要求上訴人以高價買受該土地，經婉拒後，欲藉此
      訴訟逼上訴人出資購買，因此本件被上訴人起訴主張確認通行權存在，顯係出
      於被上訴人之任意行為所致，且依土地使用現況觀之，無由證明被上訴人即有
      「從事農作」或「建築農舍」之行為，即無存有「通常使用」之情形而需限制
      上訴人應容忍其通行，故被上訴人實無主張通行權之餘地。
（二）退步言之，縱認被上訴人果依農地之使用方式使用該地，然因其並非經營大規
      模之農場經營，種植農作物平時噴灑農藥、施肥或除草等簡易農事工作均無需
      使用機械，行走田埂即可，故以肩挑步行（低於一公尺寬）之方式即可達成其
      使用目的，而無須以原判決所判命之三公尺寬。
（三）查系爭被上訴人所有土地，原係挖掘砂石後回填廢棄土所造成，故土地高凸於
      地面約一公尺，被上訴人於本件起訴前既能將該地「開挖」砂石以獲利，並回
      填廢棄土於其上，顯見當時被上訴人之土地顯非袋地完全無法進入，否則，上
      開採砂、回填等如何為之。是其所稱「因與公路無適當聯絡致成袋地」等情，
      即非無疑。且縱該土地為袋地，再現有情況高凸於鄰地約一公尺，土質為廢棄
      土回填之情況下，亦無從為被上訴人所稱之種植水稻、貨車進出等行為，因此
      上訴人主張以人行之步行一至一點五公尺即足堪被上訴人使用，並非無據。另
      上訴人與被訴人土地間設有圍籬係區分二人之土地所有權而設，僅屬「界標」
      之性質，此為現有一般土地上所常見，被上訴人執此稱上訴人以圍籬阻止其通
      行云云，實屬誣陷，且其常年荒廢該土地是事實，焉能將自身荒廢土地之因歸
      諸於鄰地所有權人之圍籬。
（四）本件被上訴人所有之土地與公路間，除上訴人土地外，尚隔有第三人之私地（
      約三十人共有），縱認被上訴人之土地為袋地，依法鄰地所有權人有容忍其通
      過之義務，然就眾多鄰地所有權人中並非以上訴人之土地為捷徑。又原審判決
      認上訴人應容忍被上訴人之通行，是否即為選擇對上訴人限制最小之方式，有
      無達成讓被上訴人之袋地得以通行之目的，均未查明，原審未斟酌此，而遽認
      上訴人之土地應容忍被上訴人之通行，誠難令人干服。
（五）本件系爭土地相鄰之土地甚夥，被上訴人要求通行他人之所有地，按人情之常
      應先徵詢鄰地其他所有權人後始得為之，而非逕以訴訟進行，然被上訴人竟捨
      此不為，逕以上訴人為訴訟對象，無視國人敦親睦鄰習慣，縱日後勝訴得強行
      通行上訴人之土地，亦難維持和睦，徒生爭議。
（六）被上訴人所有系爭土地現堆積廢土所需剷除費用估計約為六百三十萬元，剷除
      後播稻每年收益僅二萬四千元，可見被上訴人稱將作農用，不足採信。
三、證據：除援用原審所提出之證據外，補提相片五張為證。
乙、被上訴人方面：
一、聲明：請求駁回上訴及第二審訴訟費用由上訴人負擔。
二、陳述：除與原判決記載相同者，茲引用之外，補稱：
（一）查本件被上訴人所有坐落桃園縣大溪鎮○○○段第三五○地號土地係袋狀地，
      此事實既為上訴人所不否認，且亦經原審法院至現場勘驗屬實，則按土地因與
      公路無適宜之聯絡，致不能為通常使用者，土地所有人得通行周圍以至公路，
      為民法第七百八十七條第一項前段所定。則本件被上訴人確有通行上訴人所有
      坐落同段同小段第三五二號土地以至公路之必要，且此舉亦與調和相鄰土地利
      害關係，及促進物盡其用地盡其利之社會整體利益之立法目的，亦無相違悖之
      情。
（二）次查上訴人主張被上訴人之土地現時未為利用，且有高於鄰地之情事，惟查民
      法第七百八十七條法文所定之「為通常使用」，乃係指應按土地之位置、地勢
      、面積、形狀及其用途定是否為土地通常使用之必要，並非以從來或現時使用
      之方法為標準。本件被上訴人之土地使用分區為特定農業區，使用類別為農牧
      用地，是本件被上訴人所有土地之通常使用應認係農牧用，雖現今土地仍係荒
      廢未為任何農牧用途，然土地既編定為農業區之農牧用地，足見被上訴人之土
      地用途應係可供農牧使用，斷不能以現有使用方法為標準，否則豈非因袋地現
      無法使用而荒廢者，均不得加利用，而有違第七百八十七條之立法意旨及保障
      人民財產權之法律原則。
（三）再查本件涉訟土地，上訴人部分雖為特定農業區之農牧用地，惟上訴人所有面
      積廣達三五八九公尺，約一○八五‧六七坪，縱或作農業使用勢必仰賴農耕機
      具始足完成，且以此廣大面積之農地，以稻作計，每期稻作收成約至少七、八
      千台斤，每年可收成一萬五千台斤以上之稻穀，如此數量之農作亦需仰賴貨車
      出入搬運，且被上訴人於前開土地上依法興建農舍使用時，亦需車輛進出之需
      要；衡諸一般農耕機、汽車、貨車之寬度及往來車輛安全之設計，原審判決以
      三公尺計算通行道路之寬度並無不當，上訴人主張僅需一至一‧五公尺之道路
      即可與實際所需不符。再者，現代交通工具仰賴汽車代步情形日漸普遍，且日
      常生活事務皆須利用汽車，故自不應強求鄰地所有權人僅得以步行方式通行鄰
      地，故第七百八十七條第二項所謂「通行必要之範圍」，應以「汽車」而非「
      行人」通行為其衡量標準，本件明顯有需農耕機、汽車及貨車出入之必要，原
      審判決所認路寬並無不當。
（四）末查上訴人復主張如原審所認位置通行，尚需經過第三人等之坐落同段同小段
      第三五二之一號之共有土地云云；惟據原審命大溪地政事務所測量之複丈成果
      圖中，業已顯示鄰近之第三五二之一號土地原審判決所認知通行位置上相連之
      部分，一部份已開設成為現有之柏油路面道路以供公眾通行使用，一部份已成
      為道路之邊溝供水流流通，均屬業供公眾使用之土，是被上訴人通行其上並無
      有事實上不能之情事；況縱生有困難，亦屬被上訴人是否另就袋地通行權另向
      第三人為主張之情事，與本件自無干係。又本件上訴人空言主張被上訴人依原
      審判決有不能達通行之情及未選擇對上訴人最有利之損害最小之方式為之惟就
      被上訴人另有其他適於通行之方式均未有替代方式之舉證，其上訴即難謂有理
      由；又本件被上訴人如非已盡一切可能尋求通路而不可得，自不會以可能有傷
      及鄰右情誼之訴訟方式以求通行，原審判決所認路寬及通行方式均無不當之處
      ，上訴人上訴至無理由明甚。
三、證據：援用原審所提之證據為證。
丙、本院依職權囑託財團法人台灣經輔研究所就坐落桃園縣大溪鎮○○○段第三五○
    地號土地因通行鄰地即同段第三五二地號以至公路所增價額為鑑定。
    理    由
一、被上訴人主張：伊所有坐落桃園縣大溪鎮○○段缺子小段三五０地號土地，因與
    公路已無適宜之聯絡而不能為通常之使用，上開土地編訂使用分區為特定農業區
    ，供作農業使用需仰賴農耕機具，收穫農作物亦需貨車出入搬運，考量農機及車
    輛通行需求及安全，並兼顧對於周圍地及上訴人土地損害最小，爰依袋地通行權
    之法律關係訴請上訴人應將所有坐落桃園縣大溪鎮○○段缺子小段三五二地號土
    地如附圖所示三五二（Ｂ）、三五二（Ｃ）、三五二（Ｅ）部分寬六公尺，面積
    合計二十四平方公尺土地，留作通路供原告開設道路通行，且不得為任何地上物
    ，並不得禁止或妨礙原告通行等語（原審僅判命上訴人將所有坐落桃園縣大溪鎮
    ○○段缺子小段三五二地號土地如附圖所示三五二（Ｂ）、三五二（Ｅ）部分寬
    三公尺，面積合計十二平方公尺土地，留作通路供原告開設道路通行，且不得為
    任何地上物，並不得禁止或妨礙原告通行，駁回部分未據被上訴人聲明不服，已
    告確定）。
二、上訴人則以：被上訴人所有系爭土地，因挖掘砂石後回填廢棄土造成土地高凸於
    地面約一公尺，被上訴人既能將該地開挖砂石並回填廢棄土於其上，顯見被上訴
    人之系爭土地並非袋地無法進入；被上訴人所有系爭土地編定使用地類別雖屬農
    牧用地，惟被上訴人自七十八年五月十二日買受至今，任令該地荒蕪而無任何農
    作行為或利用，一再要求上訴人以高價買受該土地，因此本件被上訴人起訴主張
    確認通行權存在，顯係出於被上訴人之任意行為所致，違反誠信原則及當事人利
    益；被上訴人所有系爭土地之鄰地眾多，是否以上訴人之土地為捷徑，選擇對上
    訴人限制最小方式為之，原審均未查明；縱認被上訴人果依農地使用，然因其非
    大規模之農場經營，種植農作物平時噴灑農藥、施肥或除草等簡易農事工作均無
    需使用機械，行走田埂即可，故以肩挑步行（低於一公尺寬）之方式即可達成其
    使用目的，無須以判命之三公尺寬語資為抗辯。
三、被上訴人主張伊所有坐落桃園縣大溪鎮○○段缺子小段三五０地號土地對外公路
    無直接聯絡，有土地登記謄本及地籍圖在卷可稽。依上開地籍圖所示，被上訴人
    所有系爭三五０地號土地，周圍地北面鄰溝渠、東面鄰同段三二四、三二四之一
    、三五一地號土地，西面及南面鄰上訴人所有同段三五二地號土地，確無公路可
    資對外聯絡，上訴人就此亦於原審自認確屬袋地明確（原審卷第八十一頁），上
    訴人復以被上訴人所有系爭三五０地號土地上現堆置有廢土，遽以推論並非袋地
    云云，顯非可採。按土地因與公路無適宜之聯絡，致不能為通常使用者，土地所
    有人得通行周圍地以至公路；前項情形，有通行權人，應於通行必要之範圍內，
    擇其周圍地損害最少之處所及方法為之，民法第七百八十七條第一項前段、第二
    項定有明文。依卷附地籍圖所示，被上訴人所有系爭三五０地號土地，僅西面有
    桃北八三號縣道公路可資利用，又以經上訴人所有系爭三五二地號土地開闢通道
    聯絡前開公路距離最近，堪認被上訴人所有系爭三五０地號土地以通行上訴人所
    有同段三五二地號土地為對於周圍地損害最小。再被上訴人係於七十八年五月十
    二日買賣購入系爭三五０地號土地，復依土地登記謄本土地標示部記載，該筆土
    地自總登記後並無分割轉載情形，即系爭三五０地號土地與公路無適當聯絡而屬
    袋地，並非出於被上訴人任意行為所致。且上訴人所指學者見解「非出於當事人
    任意行為」要件，所舉例為土地所有權人任意破壞原有橋樑，拋棄於鄰地上所有
    之通行權，致土地無適當通路者，不得主張通行權，與本件情形並不相同，無適
    用餘地（參見王澤鑑著，民法物權第一冊通則所有權，八十一年四月版，第一百
    八十頁）。又袋地通行權係本於土地相鄰關係，具有促進物盡其用之社會整體利
    益目的，被上訴人本於物權法規定主張有通行權，自無違反誠信原則及當事人利
    益之可言。綜上，被上訴人主張伊所有系爭三五０地號土地為袋地，選擇周圍地
    損害最少，應通行上訴人所有系爭三五二地號土地以資聯絡公路，應屬可取。再
    被上訴人通行上訴人所有系爭三五二地號土地以資聯絡，係以面臨西南面土地界
    址延伸通過上訴人所有系爭三五二地號土地以至公路距離最短（約三公尺多，此
    經兩造於原審陳述在卷，原審卷第八十一頁），且以被上訴人得對於上訴人主張
    通行權為前提，上訴人就此通行權位置亦無爭執，僅就得予通行之路寬範圍兩造
    意見不同，則本件續所應審究者厥為通行權範圍究以何者主張為當。
四、按有通行權人，應於通行必要之範圍內，擇其周圍地損害最少之處所及方法為之
    ，民法第七百八十七條第二項定有明文。所謂「通行必要之範圍」應以土地使用
    現況及用途為判斷基準，斟酌土地之形狀、面積、位置定之。查被上訴人所有坐
    落桃園縣大溪鎮○○段缺子小段三五０地號土地，地目為田，編定使用分區為特
    定農業區，面積為三千五百八十九平方公尺，土地形狀尚稱方整。依土地法第八
    十二條規定，凡編為某種使用地之土地，不得供其他用途使用。被上訴人陳稱系
    爭土地須供農業使用，與上開法條規定相合。再查，該被上訴人所有系爭三五０
    地號土地，現堆置廢土高出平面一‧五至三公尺荒蕪未作農用，此經原審履勘現
    場明確，製有勘驗筆錄附卷可佐。惟本件系爭三五０號土地既為農牧用地，因屬
    袋地而有通行鄰地必要，倘准許通行之土地，不敷袋地經營農作之基本要求，不
    能謂已使袋地能為通常之使用，上訴人徒以被上訴人所有系爭三五０號土地，現
    堆置廢土，茍須用以農耕不敷成本，遽謂系爭土地被上訴人將非供農業使用，不
    得依農業使用之使用目的定其通行權範圍云云，並非可採。而被上訴人陳稱因供
    作農業使用需使用農機耕作及貨車出入搬運收穫農作物，核與常情無悖。參照道
    路交通安全規則第三十八條規定車輛尺度全寬不得超過二‧五公尺，且本件通行
    長度至多未逾四公尺，無考量會車及迴轉安全之必要，故被上訴人起訴所陳必要
    通行範圍應有路寬六公尺範圍之土地，尚屬無理。又系爭土地依上所述面積非小
    且形狀尚稱完整，應屬適宜農機耕作，且系爭土地現堆置廢土高出平面，茍不允
    許相當路寬之通行權，使整地機具得以進入作業，並考量現今社會單以人力完成
    整地農耕顯不敷經營成本之狀況，被上訴人嗣主張應有路寬為三公尺範圍之土地
    始敷通行使用，當非無據。且該通行土地範圍僅止十二平方公尺，較諸上訴人所
    有系爭三五二地號土地面積合計為四千零四十八平方公尺，所占比例極少，應屬
    對於上訴人土地利用損害最少，故認被上訴人主張對於上訴人所有所有坐落桃園
    縣大溪鎮○○段缺子小段三五二地號土地如附圖所示三五二（Ｂ）、三五二（Ｅ
    ）部分寬三公尺，面積合計十二平方公尺土地有通行權，本於通行權之法律關係
    ，求命上訴人將該土地供被上訴人開設道路通行，且不得為任何地上物，並不得
    禁止或妨礙被上訴人通行，為有理由，應予准許（有關被上訴人請求逾此部分，
    經原審駁回，未據被上訴人聲明不服，業已確定，已如前述）。則原審判命上訴
    人應將所有坐落桃園縣大溪鎮○○段缺子小段三五二地號土地如附圖所示三五二
    （Ｂ）、三五二（Ｅ）部分寬三公尺，面積合計十二平方公尺土地，留作通路供
    被上訴人開設道路通行，且不得為任何地上物，並不得禁止或妨礙被上訴人通行
    ，而駁回被上訴人其餘之請求，於法並無違誤。上訴意旨仍執陳詞，指摘原判決
    不當，求予廢棄改判，為無理由，應駁回其上訴。
五、本件事證已臻明確，兩造其餘主張陳述及所提之證據，均毋庸再予審酌，附此敘
    明。
六、據上論結，本件上訴為無理由，依民事訴訟法第四百三十六條之一第三項、第四
    百四十九條第一項、第七十八條，判決如主文。
中　　　華　　　民　　　國　　九十一　　年　　　九　　　月　　　五　　　日
                                    臺灣桃園地方法院民事第二庭
~B審判長法官　邱瑞祥
~B　　　法官　管靜怡
~B　　　法官　熊祥雲
右正本證明與原本無異。
不得上訴。
中　　　華　　　民　　　國　　九十一　　年　　　九　　　月　　　五　　　日
~B　　　法院書記官　沈豔華
